【裁判字號】    95,重訴,9
【裁判日期】    950822
【裁判案由】    侵權行為損害賠償
【裁判全文】
臺灣高等法院臺南分院民事判決           95年度重訴字第9號
原      告  甲○○
訴訟代理人  簡承佑  律師
被      告  乙○○○○○○
                          （現於台灣雲林第二監獄服刑中）
上列被告因過失致死等案件，原告提起刑事附帶民事訴訟請求損
害賠償，於民國95年5月10日經本院刑事庭裁定（95年度重交附
民字第14號）移送前來，本院於95年8月10日言詞辯論終結，茲
判決如下：
    主  文
被告應給付原告新台幣壹佰參拾貳萬元，及自民國94年5月15日
起至清償日止，按週年利率百分之五計算之利息。
原告其餘之訴駁回。
訴訟費用由被告負擔二十分之三，餘由原告負擔。
原告假執行之聲請駁回。。
    事  實
甲、原告方面：
一、聲明：(一)被告應給付原告新台幣（下同）828萬5557元，及
    自附帶民事訴訟起訴狀繕本送達被告翌日起至清償日止，按
    週年利率百分之5計算之利息。(二)訴訟費用由被告負擔。(三)
    原告願供擔保聲請准宣告假執行。
二、陳述：
  (一)被告鄭聚盛於民國（下同）94年1月11日晚間21時25分許，
    於酒後已不能安全駕駛動力交通工具之情況下，竟仍駕駛車
    牌號碼9Ｒ－9565號之自用小客車，沿雲林縣斗六市○○○
    路由西向東行駛，途經統一精工加油站對面時，未注意車前
    狀況並超速行駛，而追撞前方被害人游承翰所騎自行車，致
    游承翰嚴重頭部外傷併顱骨粉碎骨折等傷害，經送醫急救，
    仍不治死亡，全案業經鈞院刑事庭審理。
  (二)被害人游承翰因被告之不法行為致死，原告為被害人游承翰
    之母，原告得依民法第184條第1項、第192條、第194條請求
    被告負侵權行為損害賠償責任。原告請求項目及金額如下：
  1.殯葬費部分：22萬元。
  2.扶養費用部分：506萬5557元。
    按被害人游承翰為原告之子（79年10月26日出生），而原告
    係47年7月12日生，於被害人滿20歲時，原告為52歲3月14日
    ，依內政部92年台閩地區女性簡易生命表，其平均餘命為29
    .4年，故原告可請求之扶養年數為29.4年。如一次請求賠償
    扣除中間利息，依霍夫曼係數計算，係數為17.7893。又依
    行政院主計處94年3月公布之台灣地區平均每人消費支出為
    28萬4753元為計算原告所有請求之受扶養費用，原告得請求
    金額為506萬5557元（284,753×17.7893＝5,065,556.5）
  3.精神慰撫金：300萬元。
    按被害人游承翰係原告之獨子，更是游家三代單傳之男丁，
    自幼即持續學習鋼琴、書法、美術等多項才藝，所投入之人
    力、心力更是無法計價。被害人自小即品學兼優，事故時就
    讀雲林國中英文資優班二年級，成績優異，並已通過初級全
    民英檢認證，對未來升學與就業等發展是可預見與期待。而
    原告丈夫於88年間辭世，原告獨力扶養被害人，母子相互扶
    持，原告唯一期待與寄託所在即為被害人，卻因被告疏失導
    致原告痛失愛子，無法再享天倫之樂，悲痛逾恆，精神上已
    面臨崩潰，爰請求精神上損失300萬元。
三、證據：提出道路交通事故當事人登記聯名單、病歷摘要、戶
    籍謄本、公墓使用費繳款書、收據、獎狀暨英檢測驗合格證
    書等影本各乙份為證。
乙、被告方面：
一、聲明：(一)原告之訴及假執行之聲請均駁回。(二)訴訟費用由原
    告負擔。
二、陳述：對原告主張之事實無意見，但我沒有能力賠償這麼多
    錢，以前開庭時，我曾要求分期，但原告要求一次給付，我
    沒有辦法。
丙、本院依職權向台灣雲林地方法院檢察署調閱該署94年度偵字
    第971號、94年請上字第86號、94年相字第41號、台灣雲林
    地方法院94年度交易字第40號、94年度交附民字第19號、本
    院94年度交上易字第619號等刑事卷宗及台灣雲林地方法院
    94年度六簡調字第200號民事卷宗，並向財政部財稅資料中
    心電子閘門查詢兩造之財產及所得資料，及向雲林縣斗六市
    戶政事務所調閱相關資料。
    理  由
一、原告甲○○附帶民事訴訟起訴主張：被告鄭聚盛於94年1月
    11日晚間21時25分許，於酒後已不能安全駕駛動力交通工具
    之情況下，竟仍駕駛車牌號碼9Ｒ－9565號之自用小客車，
    沿雲林縣斗六市○○○路由西向東行駛，途經統一精工加油
    站對面時，疏未注意車前狀況且超速行駛，而追撞前方原告
    之子即被害人游承翰所騎自行車，致游承翰嚴重頭部外傷併
    顱骨粉碎骨折等傷害，經送醫急救，仍不治死亡。為此依民
    法第184條第1項、第192條、第194條之規定提起本訴，訴請
    被告給付原告828萬5557元（其中殯葬費22萬元、扶養費506
    萬5557元、精神慰撫金300萬元）及利息等語。
二、被告鄭聚盛對於原告主張之事實並無意見，但以無能力賠償
    置辯。
三、原告起訴主張：被告鄭聚盛於民國94年1月11日20時許，在
    雲林縣麥寮鄉工地飲用約二瓶保力達後，已達不能安全駕駛
    動力交通工具之程度，竟於同日21時25分許，猶駕駛車牌號
    碼9Ｒ－9565自用小客車，沿雲林縣斗六市○○○路由西向
    東行駛，於行經雲林縣斗六市○○○路統一精工加油站對面
    時，理應注意並能注意車輛行駛時之車前狀況，並隨時採取
    必要之安全措施，及該路段限速僅50公里，不得夜間超速行
    駛，亦不得偏離車道行駛，而當時天晴、直路、夜間有照明
    ，客觀上尚無不能注意之情事，詎疏未注意車前狀況，並於
    夜間以超過60公里速度行駛，偏離快車道行駛於慢車道，而
    追撞前方原告之子即被害人游承翰所騎之自行車，致被害人
    游承翰因而受有頭部外傷、顱內出血之傷勢，嗣經送醫急救
    仍不治死亡之事實，業據台灣雲林地方法院檢察署檢察官率
    同法醫師相驗屬實，製有驗斷書、相驗屍體證明書，復有雲
    林縣警察局斗六分局道路交通事故現場圖及調查報告表(一)(二)
    、照片18張、洪揚醫院法醫參考病歷摘要等各乙份附於本件
    相驗卷宗可證（警卷第5頁至第13頁、第19頁至第28頁、第3
    4頁至第40頁），復為被告所不爭（本院卷第64頁），而被
    告因本件車禍肇事，刑事過失致死等責任部分經本院刑事庭
    判處徒刑，並應執行有期徒刑1年6月確定在案，此經本院調
    閱94年度交上易字第619號過失致死等刑事卷宗全卷查核屬
    實。原告主張其子游承翰因被告之疏失而發生車禍肇事死亡
    之事實，堪信真正。
四、按「行車速度，依速限標誌或標線之規定，無速限標誌或標
    線者，應依下列規定：一、行車時速不得超過五十公里。」
    、「汽車行駛時，駕駛人應注意車前狀況及兩車併行之間隔
    ，並隨時採取必要之安全措施。」、「四輪以上汽車在劃有
    快慢車道分隔線之道路行駛，除起駛、準備轉彎、準備停車
    或臨時停車外，不得行駛慢車道。」、「汽車駕駛人有下列
    情形之一者，不得駕車：二、飲用酒類或其他類似物後其吐
    氣所含酒精濃度超過每公升○‧二五毫克或血液中酒精濃度
    超過百分之○‧○五以上。」，道路交通安全規則第93條第
    1項第1款本文、第94條第3項、第95條第2項本文、第114條
    第2款分別定有明文。茲查被告係有駕駛執照之人，對於上
    揭道路交通安全規則應知之甚稔。本件肇事地點，依卷附道
    路交通事故現場圖及照片所示，現場設有快、慢車道，行車
    速限50公里。另肇事當時係天晴、直路、柏油路面、路面乾
    燥、夜間有照明、慢車道，有上開交通事故調查報告表(一)、
    (二)可稽，據此判斷，足見當時被告客觀上並無不能注意之情
    狀。而被告酒後酒精濃度呼氣值為每公升0.84毫克，此亦有
    被告酒精測定紀錄表及刑法第185條之3案件測試觀察紀錄表
    在卷足按。被告於警訊時亦坦承肇事當時車速為50至60公里
    。是被告疏未注意，於飲用酒類超過法定標準值後仍駕駛自
    用小客車，夜間超速，偏離車道行駛，及未注意車前狀況，
    由後追撞被害人游承翰之自行車，致釀成本件車禍，堪認被
    告鄭聚盛因於夜間酒後違規駕車，且未注意車前狀況，為本
    件車禍事故發生之原因。且本件車禍事件嗣經送臺灣省嘉雲
    區行車事故鑑定委員會鑑定結果亦認定：「(一)鄭松德（即被
    告鄭聚盛）飲用酒類超過法定標準值駕駛自用小客車，夜間
    超速，偏離車道行駛，及未注意車前狀況，由後追撞前車，
    為肇事原因。(二)游承翰乘騎腳踏車，無肇事原因。」，有該
    會95年3月20日嘉雲鑑950083字第0955800950號函在卷可參
    （本院刑事卷第47頁至第49頁），與本院認定結果相符，堪
    予採信。被告之過失行為與被害人之死亡結果間，客觀上有
    相當因果關係，亦堪認定。
五、又「因故意或過失，不法侵害他人之權利者，負損害賠償責
    任。」、「不法侵害他人致死者，對於支出醫療及增加生活
    上需要之費用或殯葬費之人，亦應負損害賠償責任」、「不
    法侵害他人致死者，被害人之父、母、子、女及配偶，雖非
    財產上之損害，亦得請求賠償相當之金額」，民法第184條
    第1項、第192條第1項、第194條亦分別定有明文。被告鄭聚
    盛因上開過失行為致被害人游承翰死亡，係對被害人之侵權
    行為，原告係被害人之母，此有戶籍謄本在卷足稽，請求被
    告鄭聚盛賠償損害，於法亦屬有據。爰就原告請求之各項損
    害，分別論述如下︰
  (一)喪葬費部分：
    原告主張因被告鄭聚盛上開過失行為發生車禍，致被害人游
    承翰死亡，支出喪葬費22萬元，業據提出收據2紙為證（94
    年度交附民卷第19頁），復為被告所不爭（本院卷第64頁、
    第65頁），且經核為喪葬所必需，此部分應予准許。
  (二)精神慰藉金部分：
    原告主張被害人游承翰係原告之獨子，更是游家三代單傳之
    男丁，自幼多才多藝，且品學兼優，對未來升學與就業之發
    展可以期待，而原告之夫於88年間辭世，原告獨立扶養被害
    人，被害人係原告惟一寄託，因被告一時疏失，致原告痛失
    愛子，原告悲痛逾恆，精神已臨崩潰，請求精神慰藉金，於
    法有據。爰審酌原告係高中畢業，任職梅山鄉農會，月薪約
    3萬5千元；被告係高中畢業，從事開怪手司機，日薪2000元
    ，有斗六市○○段0000-000號及台南市○○區○○段0000-0
    00號土地各一筆（價值162萬8260元）等教育、身分及經濟
    等一切情狀及原告所受痛苦之程度，認原告請求精神慰藉金
    300萬元，並無不當，此部分應予准許。
  (三)扶養費部分：
    按「受扶養權利者，以不能維持生活而無謀生能力者為限。
    前項無謀生能力之限制，於直系血親尊親屬，不適用之。」
    民法第1117條定有明文。又「民法第一千一百十七條第一項
    規定，受扶養權利者，以不能維持生活而無謀生能力者為限
    ，而同條第二項僅規定，前項無謀生能力之限制，於直系血
    親尊親屬不適用之，並非規定前項不能維持生活之限制，於
    直系血親尊親屬不適用之。是直系血親尊親屬，如能以自己
    財產維持生活者，自無受扶養之權利。」，有最高法院62年
    度第二次民庭庭推總會議決議(四)及72年度台上字第4792號判
    決可資參照。茲查原告自承任職嘉義縣梅山鄉農會，月薪3
    萬5千元（本院卷第50頁），此外原告名下，有房屋一棟、
    土地二筆、汽車一部，另有其他投資之股票，財產總值277
    萬224元，此有稅務電子閘門財產所得調件明細在卷足憑（
    本院卷第28頁至第44頁），衡情原告應能以自己財產維持生
    活，依上說明，應無受扶養之權利，原告請求被告應給付原
    告受有扶養費之損害506萬5557元，並無理由，應予駁回。
  (四)依上所述，原告所得請求之損害金額為喪葬費部分22萬元及
    精神慰藉金300萬元，共為322萬元。
六、末按強制汽車責任保險法第三十條規定：「保險人依本法規
    定給付之保險金，視為加害人或被保險人損害賠償金額之一
    部分；加害人或被保險人受賠償請求時，得扣除之」，原告
    自承因本件車禍已受領強制保險金140萬元及被告已給付50
    萬元（本院卷第64頁），依法自應扣除，扣除後被上訴人得
    請求金額為132萬元（計算方法：322萬元-190萬元=132萬元
    ）。
七、綜上所述，原告之子游承翰因被告之過失發生車禍死亡，原
    告依侵權行為之法律關係，請求被告給付132萬元及自附帶
    民事訴訟起訴狀繕本送達被告翌日即94年5月15日起至清償
    日止，按週年利率百分之5計算之利息，為有理由，此部分
    應予准許；至於原告逾此之請求，並無理由，應予駁回。又
    本件原告勝訴部分之金額未逾150萬元，已不得上訴第三審
    而告確定，即得為本案之強制執行，原告請求宣告假執行，
    即無必要，不應准許。
八、本件事證已臻明確，兩造其餘攻擊防禦方法及證據資料，核
    與本件判決結果不生影響，不予一一論述，併予敘明。
結論：本件原告之訴為一部有理由，一部無理由，依民事訴訟法
第七十九條判決如主文。
中    華    民    國    95    年    8    月     22    日
                  民事第三庭      審判長法  官  陳光秀
                                        法  官  李文賢
                                        法  官  曾平杉
上為正本係照原本作成。
原告如對本判決上訴，須於判決送達後20日內向本院提出上訴狀
，未表明上訴理由者，應於上訴後20日內，向本院提出理由書（
須附繕本）。
中    華    民    國    95    年    8    月     23    日
                                        書記官  葉秀珍
                                                    Ｊ


司法院資訊處製作；財團法人民間司法改革基金會備份。
